臺灣苗栗地方法院民事判決　　　　　　　 94年度訴字第149號
原　　　告　戊○○
　　　　　　丁○○
被　　　告　甲○○
　　　　　　己○○
　　　　　　　　　　　　3號
　　　　　　丙○○
　　　　　　　　　　　　1號
　　　　　　乙○○
上列當事人間請求分割共有物事件，本院於民國94年9 月15日言
詞辯論終結，判決如下：
    主    文
兩造共有坐落苗栗縣銅鑼鄉○○段第六一一地號、地目建、面積
一０四０點一二平方公尺之土地應分割為：如附圖乙案所示編號
A －B －O －P －A 連線部分面積二九七點九０平方公尺分歸被
告丙○○取得，編號B －C －N －O －B 連線部分面積一五三點
０四平方公尺分歸原告戊○○取得，編號C －D －M －N －C 連
線部分面積一五三點０四平方公尺分歸原告丁○○取得，編號D
－E －L －M －D 連線部分面積一三０點０二平方公尺分歸被告
甲○○取得，編號E －F －J －I －K －L －E 連線部分面積一
五三點０六平方公尺分歸被告己○○取得，編號F －G －H －I
－J －F 連線部分面積一五三點０六平方公尺分歸被告乙○○取
得。
訴訟費用由兩造依如附表所示之原應有部分比例負擔。
    事實及理由
一、原告主張：原告與被告係親兄弟繼承父母遺留租用國有土地
    ，向國有財產局承買，坐落苗栗縣銅鑼鄉○○段611 地號、
    地目建、面積1,040.12平方公尺之土地（下稱系爭土地），
    故系爭土地為如附表所示之共有人所共有，應有部分比例各
    如附表所示，兩造就系爭土地並無不能分割之特約，系爭土
    地亦無不能分割之情形，因共有人間無法達成協議分割，爰
    依民法第823 條第1 項規定提起本件訴訟，請求准予裁判分
    割，並聲明兩造共有之系爭土地，應予分割，以原物分配予
    兩造。又該地於向國有財產局承買溉，共有人之甲○○、丙○○、乙○○等3 人各已占有並建有地上物，另被告己○○
    因就業於桃園縣並已定居，並共有土地之分割經多次私下協
    調被告等均不願積極配合辦理分割，原告2 人擬在該地建屋
    ，均難如願，並請建築師，就現有無其他共有人使用之空地
    ，按建築法規依原告持分面積各153. 05 平方公尺，以實地
    分割取得繪製如附圖甲案之分割方案，且原告2 人均願自留
    通路供分割在不鄰路之共有人通行，反觀被告提出之附圖乙
    案之分割方案，共有人每人分得之部分均狹長，不利於共有
    人建築房屋使用，且須拆除現由被告甲○○占有使用之祖屋
    ，且每一位共有人建屋需聯壁，產生先後各次建屋聯壁補助
    支出之糾紛，且各間左、右均不能開窗戶，空氣阻塞無光線
    等問題，故請求分割如附圖甲案所示等語。並聲明：兩造共
    有系爭土地，准予分割如附圖甲案所示。
二、被告方面：
（一）丙○○、乙○○部分：伊等因已有占用系爭土地部分建屋
      使用，故希望能分得現在房子座落部分，至於採用何種分
      割方案並無意見，但較贊成附圖乙案部分。並聲明：同意
      原告分割請求。
（二）甲○○、己○○部分：希望將來每一位共有人分得部分均
      能鄰路，以利通行，及使用，至於要拆除甲○○現占有使
      用之祖屋部分，甲○○並無意見，故請求分割如附圖乙案
      所示等語。並聲明：兩造共有系爭土地，准予分割如附圖
      乙案所示。
三、兩造不爭執之事實：
    本件原告主張系爭土地為兩造所共有，各共有人應有部分如
    附表所示，兩造間就系爭土地並未定有不分割之契約，就該
    土地使用目的，亦無不能分割之情事，惟共有人間無法達成
    協議分割等情，業據其提出土地登記謄本、地籍圖謄本等件
    為證，並為被告所不爭執，自堪信為真實。
四、得心證之理由：
（一）各共有人得隨時請求分割共有物，但因物之使用目的不能
      分割或契約定有不分割之期限者，不在此限；又共有物分
      割之方法，不能協議決定者，法院得因任何共有人之聲請
      ，命為分配，民法第823 條第1 項、第824 條第2 項分別
      定有明文。查系爭土地之地目為建，使用分區為特定農業
      區山坡地保育地，使用地類別為甲種建築用地，且為兩造
      共有等情，有土地登記謄本在卷可證，是系爭土地並無分
      割之法令限制。又系爭土地之共有人間並未以契約定有不
      分割之期限，依其使用目的，復無不能分割之情形，則原
      告因共有人間無法達成分割之協議，訴請裁判分割系爭土
      地，自屬正當，應予准許。
（二）按共有人因共有物分割之方法不能協議決定，而提起分割
      共有物之訴，應由法院依民法第824 條命為適當之分配；
      共有物之分割方法，法院應斟酌當事人之聲明、共有物之
      性質、共有人之意願、利害關係、經濟效用及全體共有人
      之利益等因素公平決定，並不受當事人主張之拘束，法院
      為顧及全體共有人所得利用之價值等情形，本有自由裁量
      之權。又按分割共有物，以消滅共有關係為目的，法院裁
      判分割共有土地時，除因該土地內部分土地之使用目的不
      能分割或部分共有人仍願維持其共有關係，應就該部分土
      地不予分割或准該部分共有人成立新共有關係外，應將土
      地分配於各共有人單獨所有（最高法院69年度台上字第
      1831 號 判例參照）。
（三）查系爭土地為一平地，西側臨公路，北側為被告丙○○建
      有三層樓之水泥樓房占有使用之部分、東側有一雞舍，現
      無人使用，東南側為磚瓦造之一層祖屋現供被告甲○○占
      有使用中、南側為被告乙○○搭蓋之鐵皮倉庫占有使用部
      分，中間為水泥空地等情，業經本院履勘現場屬實，有勘
      驗筆錄、現場圖及照片在卷可稽，並經本院囑託苗栗縣銅
      鑼地政事務所派員鑑測，製有土地複丈成果圖附卷可考。
      本院斟酌系爭土地上尚為方正，被告丙○○、乙○○已於
      部分系爭土地上搭建房屋使用，且為使分得後之各筆土地
      均能鄰路，並依台灣省建築師公會苗栗縣辦事處（下稱建
      築師公會）94年8 月16日台建師苗字第041 號函所示附圖
      乙案臨道路部份寬度在3 公尺以上，土地深度12公尺以上
      ，符合苗栗縣畸零地使用自治條例規定，依法皆可申請建
      築等情，有該函文附卷可稽，堪認如附圖乙案所示之分割
      方式符合兩造之最大利益。原告雖主張分割如附圖甲案所
      示，惟該分割方案如附圖甲案所示編號K －L －M －N －
      P －O －K 及L －H －G －F －Q －P －N －M －L 部分
      ，皆不鄰路，顯難以對外通行，且所分得部分亦不規則，
      雖原告表示會留通路供分得在內者通行，惟共有人均無人
      肯分得在土地不鄰路之內部，且被告甲○○對現由其占有
      使用之祖屋，亦表示可拆除無妨，只希望能分得部分能鄰
      路，以利使用，再依前揭建築師公會函亦表示附圖甲案除
      非於基地內自行設置私設通路，否則B 、D 、E 基地無法
      單獨申請建築等情，故附圖甲案，有違公平，原告雖主張
      其等願私設道路，惟如前所述，其他共有人並無人願意分
      得在內之土地，因此原告執此謂附圖甲案方符建築法規云
      云，自不足採。從而，參酌整體經濟利益、共有物之性質
      、分割後之效益、使用情形、共有人之主觀意願及公平原
      則，本院認應將如附圖乙案所示編號A －B －O －P －A
      連線部分面積297.90平方公尺分歸被告丙○○取得，編號
      B －C －N －O －B 連線部分面積153.04平方公尺分歸原
      告戊○○取得，編號C －D －M －N －C 連線部分面積15
      3.04平方公尺分歸原告丁○○取得，編號D －E －L －M
      －D 連線部分面積130.02平方公尺分歸被告甲○○取得，
      編號E －F －J －I －K －L －E 連線部分面積153.06平
      方公尺分歸被告己○○取得，編號F －G －H －I －J －
      F 連線部分面積153.06平方公尺分歸被告乙○○取得，其
      分割方式應屬公平適當，且無需再互為金錢之補償，亦符
      經濟效益及全體共有人之最大利益，爰判決如主文第1項
      所示。
（四）末按分割共有物之訴，具非訟事件之性質，此類事件雖以
      民事訴訟方式處理，惟實質上並無所謂何造勝訴敗訴之問
      題，若將訴訟費用完全命形式上敗訴之當事人負擔，有欠
      公允（民事訴訟法第80條之1 立法理由參照）。是本院認
      本件之訴訟費用宜由各當事人按應有部分比例分擔較為公
      允，爰諭知如主文第2 項所示。
五、據上論結，本件原告之訴為有理由，依民事訴訟法第78條、
    第80條之1 、第85條第1 項但書，判決如主文。
中　　華　　民　　國　　94　　年　　9 　　月　　29　　日
                  民事庭法　官　林靜雯
以上正本係照原本作成
如對本判決上訴，須於判決送達後20日內向本院提出上訴狀
中　　華　　民　　國　　94　　年　　9　　月　　29 　　日
                        書記官　劉碧雯
附表：
    ┌────────────┬──────┬────────────┐
    │     土地坐落           │  所有權人  │應有部分                │
    │                        │            │                        │
    ├────────────┼──────┼────────────┤
    │苗栗縣銅鑼鄉○○段第611 │  甲○○    │1/8                     │
    │地號、地目建、面積      ├──────┼────────────┤
    │1,040.12平方公尺        │  戊○○    │11772/80000             │
    │                        ├──────┼────────────┤
    │                        │  己○○    │11772/80000             │
    │                        ├──────┼────────────┤
    │                        │  丙○○    │22912/80000             │
    │                        ├──────┼────────────┤
    │                        │  乙○○    │11772/80000             │
    │                        ├──────┼────────────┤
    │                        │  丁○○    │11772/80000             │
    └────────────┴──────┴────────────┘
